【裁判字號】    89,台上,7574
【裁判日期】    891214
【裁判案由】    違反公職人員選舉罷免法
【裁判全文】
最高法院刑事判決                              八十九年度台上字第七五七四號
    上  訴  人  甲○○
右上訴人因蔣月琴自訴違反公職人員選舉罷免法案件，不服臺灣高等法院臺南分院中
華民國八十九年九月二十六日第二審更審判決（八十九年度上更(一)字第四三八號，自
訴案號：臺灣臺南地方法院八十八年度自字第二九五號），提起上訴，本院判決如左
：
    主  文
原判決撤銷，發回臺灣高等法院臺南分院。
    理  由
本件原判決認定上訴人甲○○與蔣月琴同為民國八十八年三月二十七日投票之台南市
第一選區國民大會代表補選之民主進步黨籍候選人，上訴人明知民進黨中央黨部民意
調查中心於同年月十七日至十九日執行，而於同年月二十日傳真予上訴人之選情民意
調查結果，其中「選民支持度」係蔣月琴百分之五點八，上訴人百分之五點一，錢林
慧君百分之十五點三，褚顯明百分之十點二；「預期當選率」則指蔣月琴百分之五，
上訴人百分之六點一，錢林慧君百分之十二點二，褚顯明百分之十三點二。上訴人竟
於同年月二十五日與一不詳姓名之成年人共同基於使蔣月琴不當選之犯意聯絡，由該
不詳姓名之成年人以甲○○競選後援會名義，於競選活動期間之八十八年三月二十六
日，在中華日報、民眾日報、自由時報刊登大幅十全廣告，以文字指稱：「八十八年
三月二十二日民進黨中央黨部最新民調排名高低依次為１錢林慧君，２褚顯明，３甲
○○，蔣月琴」。故意將蔣月琴之選民支持度以圖形表示殿後，並登載：「危險！！
（！）全軍覆沒？？？懇請府城鄉親序大集中全力支持民進黨一席國代」，而傳播前
開不實之事，誤導選民對於選情之判斷，藉以暗示選民放棄排名最後之蔣月琴，足以
生損害於蔣月琴及選民之投票傾向等情。因而維持第一審論處上訴人共同意圖使候選
人不當選，以文字傳播不實之事，足以生損害於公眾及他人罪刑之判決，而駁回上訴
人在第二審之上訴，固非無見。
惟查，(一)、按有罪判決書之事實欄，為判斷其適用法令當否之準據，法院應將依職權
認定與論罪科刑有關之事實，翔實記載，然後於理由內逐一說明其憑以認定之證據，
並使事實認定與理由說明互相適合，方為合法。倘事實認定與理由說明不相一致，或
事實與理由欄內之記載前後齟齬，均屬判決理由矛盾之當然違背法令。原判決事實欄
記載：「甲○○……與一不詳姓名之成年人共同基於使蔣月琴不當選之犯意聯絡，由
『該不詳姓名之成年人』以甲○○後援會名義，於競選活動期間之八十八年三月二十
六日，在中華日報、民眾日報、自由時報刊登大幅十全廣告……」等情。似認上開廣
告係由該不詳姓名之成年人出面以「甲○○競選後援會」之名義委託各該報社刊登。
惟其理由第二段內竟說明：前開廣告係由上訴人擔任董事長之「蔡介雄文教基金會」
以「甲○○競選後援會」之名義委託刊登云云（見原判決第三面第六、七行）。其事
實之記載與理由之說明不相一致，已屬違法。且原判決事實欄記載：前揭廣告並登載
「危險！！全軍覆沒？？？懇請府城鄉親序大集中選票全力支持民進黨一席國代」等
語，並未認定該廣告中有籲請選民「集中選票支持上訴人」之文字內容（見原判決第
二面第十一、十二行）。乃原判決理由第二段內竟謂：「再觀諸前開廣告內容，純係
籲請選民『集中選票支持被告（即上訴人）』，自無他人冒用蔡介雄文教基金會或甲
○○後援會名義刊登廣告之理」云云（見原判決第四面第八行至第十行），亦有事實
與理由矛盾之違法，併有可議。(二)、原判決認定上訴人係與一不詳姓名之成年人共同
基於犯意之聯絡，由該不詳姓名之成年人以甲○○競選後援會名義在前揭各報刊登上
開廣告等情，並將該不詳姓名之成年男子論以共同正犯。惟並未說明其憑以認定該不
詳姓名之成年人共同參與本件犯罪之證據及理由，已嫌理由不備。且原判決認定上訴
人於八十八年三月二十五日分別在中華日報、民眾日報、自由時報刊登上揭不實廣告
等情，而論以公職人員選舉罷免法第九十二條一罪。惟上訴人分別在上述三種不同報
紙上刊登不實廣告之行為，究係基於同一犯罪目的而接續為之，抑或基於概括之犯意
而分次為之﹖此與判斷其所為究屬實質一罪，或連續犯裁判上一罪攸關，原判決對此
未詳予調查認定，理由內亦未加以論敘說明，遽行判決，亦有可議。又卷查上訴人在
原審具狀辯稱：前揭廣告內容所稱「危險！！！全軍覆沒？？？」，係指同為民進黨
籍之上訴人及蔣月琴二人均可能落選；而所稱「懇請府城鄉親集中全力支持民進黨一
席國代」，則指蔣月琴與甲○○二人得當選一席，並未明示或暗示「棄蔣保蔡」；且
該廣告之目的僅在激發民進黨黨員之危機意識，避免民進黨候選人全軍覆沒，此對蔣
月琴亦有助力，並無使之不當選之意圖等語（見原審卷第三十七頁上訴人辯護意旨狀
所載）。參諸前揭廣告文字內容，並未明示選民應集中投票支持何人，上訴人所辯似
非全屬無稽。原判決對上訴人此項有利之辯解何以不足採信，以及前揭廣告如何得以
足生損害於蔣月琴及選民之投票傾向，均未於理由欄內加以論敘說明，亦有理由不備
之違法。(三)、按第二審法院認為上訴有理由，或上訴雖無理由，而原判決不當或違法
者，應將原審判決經上訴部分撤銷，就該案件自為判決，刑事訴訟法第三百六十九條
第一項前段定有明文。本件第一審判決認定上訴人與某不詳姓名之成年人，於八十八
年三月二十六日之中華日報、民眾日報、自由時報刊登大幅十全廣告，以「文字敘述
之方式」指稱：「八十八年三月二十二日民進黨中央黨部最新民調排名高低依次為錢
林慧君、褚顯明、甲○○、蔣月琴……」，而傳播前開不實之事，足以生損害於「蔣
月琴」等情（見第一審判決事實欄第一段後半段所載）。原判決則認定上訴人與某不
詳姓名之成年人，於八十八年三月二十六日之中華日報、民眾日報、自由時報刊登大
幅十全廣告，除以以文字指稱：「八十八年三月二十二日民進黨中央黨部最新民調排
名高低依次為１錢林慧君，２褚顯明，３甲○○，蔣月琴……」外，並故意將蔣月琴
之選民支持度「以圖形」表示殿後，而傳播前開不實之事，足以生損害於「蔣月琴」
及「選民之投票傾向」等情（見原判決第二面第十、十一、十三行）。是原判決所認
定上訴人犯罪之方法、手段（一則純以文字，一則兼用圖形），以及因其犯罪而足以
生損害之對象、範圍（一則為蔣月琴，一則兼損及選民之投票傾向）均與第一審判決
所認定者不同。而上開犯罪之方法、手段及犯罪所足以生損害之對象、範圍，俱屬本
件選舉毀謗犯罪之重要內容，原判決既作與第一審判決不同之認定，顯係認為第一審
關於此部分事實之認定有誤，依上說明，自應將第一審判決撤銷，另行改判，以資糾
正，方為適法。乃竟仍以第一審判決認事用法均無違誤，而維持第一審判決，自與上
開規定有違，難謂適法。上訴意旨指摘原判決不當，尚非全無理由，應認原判決仍有
撤銷發回之原因。又原判決不另為無罪諭知部分與發回部分有審判不可分關係，應併
予發回。
據上論結，應依刑事訴訟法第三百九十七條、第四百零一條，判決如主文。
中      華      民      國    八十九    年     十二     月     十四     日
                              最高法院刑事第七庭
                                  審判長法官  吳  雄  銘
                                        法官  池  啟  明
                                        法官  石  木  欽
                                        法官  郭  毓  洲
                                        法官  吳  三  龍
      右正本證明與原本無異
                                              書  記  官
中      華      民      國    八十九    年     十二     月     十八     日


司法院資訊處製作；財團法人民間司法改革基金會備份。
